【裁判字號】    97,苗簡,723
【裁判日期】    971212
【裁判案由】    給付會款
【裁判全文】
臺灣苗栗地方法院民事簡易判決          97年度苗簡字第723號
原      告  己○○
                        號
            甲○○
            丁○○
                        號
上 列 2 人
共      同
訴訟代理人  庚○○    住苗栗縣通霄鎮○○里○○路287號
原      告  丙○○    住苗栗縣通霄鎮福源里10鄰97號
            乙○○    住苗栗縣通霄鎮五北里3鄰29號
被      告  戊○○    住苗栗縣通霄鎮內湖里5鄰46號
上列當事人間因請求給付會款事件，本院於民國97年12月11日言
詞辯論終結，判決如下：
    主  文
被告應給付原告新臺幣壹拾伍萬元，及自民國九十六年四月十一
日起至清償日止，按年利率百分之五計算之利息。
訴訟費用新臺幣壹仟陸佰伍拾元由被告負擔。
本判決得假執行。
    事實及理由
一、原告起訴主張：原告與被告於民國93年12月10日參加以訴外
    人張永源為會首所召集之合會，會員及會首合計共18會，約
    定自民國93年12月10日起，每1 年分為6 期，每年雙月份之
    10日晚上8 時開標，每月會款為新臺幣（下同）3 萬元。詎
    至96年2 月初，計已有13會得標後，會首張永源即逃匿在外
    ，遍尋不著，以致合會不能繼續進行。原告等5 人均為未得
    標之會員，被告為已得標會員，合會因會首逃匿不能進行，
    依民法第709 條之9 第1 項、第3 項之規定，會首及已得標
    會員應給付之各期會款，應於每屆標會期日平均交付於未得
    標之會員。該項應平均交付於未得標會員之會款遲延給付，
    其遲付之數額已達兩期之總額時，該未得標會員得請求給付
    全部會款。原告等5 人即以存證信函通知被告應於每屆標會
    期日，將應給付之各期會款平均交付予原告，被告迄未給付
    ，依前開規定，原告自得請求被告給付全部會款。被告每期
    應繳死會即已得標會會款3 萬元，合會尚有5 期未進行，故
    應給付15萬元。爰依合會之法律關係請求被告給付並聲明如
    主文第1 項所示。
二、被告抗辯：原告將會款交給張永源，但張永源跑路，未將會
    款交給伊，故聲明駁回原告之訴。
三、按：「因會首破產、逃匿或有其他事由致合會不能繼續進行
    時，會首及已得標會員應給付之各期會款，應於每屆標會期
    日平均交付於未得標之會員。但另有約定者，依其約定（第
    1 項）。會首就已得標會員依前項規定應給付之各期會款，
    負連帶責任（第2 項）。會首或已得標會員依第1 項規定應
    平均交付於未得標會員之會款遲延給付，其遲付之數額已達
    兩期之總額時，該未得標會員得請求其給付全部會款（第3
    項）。第1 項情形，得由未得標之會員共同推選一人或數人
    處理相關事宜（第4 項）」，民法第709 條之9 定有明文。
    次按：「會員應於每期標會後3 日內交付會款（第1 項）。
    會首應於前項期限內，代得標會員收取會款，連同自己之會
    款，於期滿之翌日前交付得標會員。逾期未收取之會款，會
    首應代為給付（第2 項）。會首依前項規定收取會款，在未
    交付得標會員前，對其喪失、毀損，應負責任。但因可歸責
    於得標會員之事由致喪失、毀損者，不在此限（第3 項）」
    ，民法第709 條之7 第1 項至第3 項規定甚明。據此，堪認
    合會之會員固有於每期標會後交付會款予得標會員之義務，
    然係由會首以代理人之身分，代理得標會員向各會員收取會
    款；是以對於收取後喪失、毀損之會款，應由會首負責給付
    予得標會員。另「代理人於代理權限內，以本人名義所為之
    意思表示，直接對本人發生效力」，民法第103 條定有明文
    ，而合會會員所交付之會款既係由有代理權之會首代理受領
    ，對於各會員而言，自應認得標會員本人已受領會款而生清
    償之效力；則於合會不能繼續進行時，得標會員當不得免除
    其依民法第70 9條之9 規定應給付各期會款予未得標會員之
    義務。至於會首未給付得標會員之款項，得標會員應僅得依
    民法第709 條之7 之規定向會首請求，洵無疑義，本院96年
    度簡上字第27號民事確定判決，認同此見解。
四、經查：
（一）被告對於原告主張：兩造於93年12月10日參加以訴外人張
      永源為會首所召集之合會，會員及會首合計共18會，約定
      自93年12月10日起，每1 年分為6 期，每年雙月份之10日
      晚上8 時開標，每月會款為3 萬元，至96年2 月初，計已
      有13會得標後，會首張永源即逃匿在外，以致合會不能繼
      續進行，而原告等5 人均為未得標之會員，被告為已得標
      會員，上開合會因會首逃匿不能進行，原告等5 人即以存
      證信函通知被告應於每屆標會期日，將應給付之各期會款
      平均交付予原告，然被告迄未給付等事實，並不爭執，復
      有原告提出、被告不爭執其為真正之互助會單、存證信函
      、回執影本附於本案卷第6 至10頁可稽，應堪信為真實。
（二）被告雖抗辯：因會首張永源並未交付伊得標會款，原告自
      不得請求伊給付等語。惟證人即系爭合會會首張永源曾於
      本院96年度簡上字第27號案件到庭證稱：原告5 人均為活
      會，且伊均有按時向原告5 人收取會款等語（見該案卷第
      186 、187 頁），被告亦於本院言詞辯論時自承：原告拿
      給張永源會款，然後張永源跑路了，被告卻沒拿到錢，張
      永源拿到原告5 人的錢，卻沒轉交給伊等語（見本案卷第
      35、36頁），則對於原告5 人而言，會首張永源已代理被
      告收足其得標會款，原告5 人所交付之會款，既係由有代
      理權之會首張永源代理受領，自應認得標會員即被告本人
      已受領會款而生清償之效力，則於上開合會不能繼續進行
      時，得標會員之被告當不得免除其依民法第709 條之9 規
      定應給付各期會款予未得標會員即原告等5 人之義務。
五、綜上所述，被告每期應繳之死會會款3 萬元，乘以剩餘會期
    5 會，應繳死會會款為15萬元，應平均交付予原告5 人，是
    本件原告之訴為有理由，應予准許。
六、本件係本於合會有所請求而涉訟之簡易訴訟程序，本院為被
    告敗訴之判決，應依民事訴訟法第389 條第1 項第3 款規定
    ，依職權宣告假執行。
七、據上論結，本件原告之訴為有理由，依民事訴訟法第78條，
    判決如主文。
中    華    民    國    97    年    12    月    12    日
                  苗栗簡易庭法  官  伍偉華
以上正本係照原本作成。
如對本判決上訴，須於判決送達後20日內向本院提出上訴狀。
                            書記官  黎東成
中    華    民    國    97    年    12    月    12    日


司法院資訊處製作；財團法人民間司法改革基金會備份。
